臺灣高等法院刑事判決　　　　　　　　96年度上訴字第4069號
上　訴　人
即　被　告　乙○○
　　　　　　　　　　（
指定辯護人　扶助律師張智超律師
上列上訴人因強盜案件，不服臺灣臺北地方法院96年度訴字第76
9號，中華民國96年8月15日第一審判決（起訴案號：臺灣臺北地
方法院檢察署96年度偵緝字第1256號），提起上訴，本院判決如
下：
    主  文
上訴駁回。
    事  實
一、乙○○意圖為自己不法之所有，於民國（下同）九十五年六
    月二十五日上午五時許，在臺北市萬華區艋舺公園內，因見
    丙○○在公園休憩、疏於防備之際，趁機坐在丙○○旁，徒
    手竊取丙○○放在身上之皮夾得手，惟因立刻驚動丙○○，
    而丙○○見乙○○手持其皮夾，當場質問乙○○為何竊取其
    皮夾，並欲逮捕乙○○至警局報警處理。詎乙○○復為脫免
    逮捕，竟將所竊之皮夾丟棄地上，佯以不知其情，惟因丙○○抓著乙○○領口繼續質問，乙○○竟當場對丙○○出手傷
    害，並勒脖子、將之壓在地上，施以強暴，致丙○○因而受
    有前頭部皮下瘀血、左上臂部擦傷及皮下瘀血、左小腿部及
    左外踝部擦傷暨背部處皮下瘀血等傷害（傷害部分未據告訴
    ），而丙○○被壓制地上，難以抗拒之際，適有不詳之計程
    車司機見狀上前搭救，朝乙○○頭部揮拳，使乙○○未及將
    扭打時掉落之手機及原掛胸前一起掉落之佛珠拾起，隨即逃
    離現場。丙○○旋攜乙○○遺留之摩托羅拉牌手機（門號為
    0000000000號）一支及佛珠一、二顆，至警局報
    案，並帶同警員至現場，扣得乙○○掉落在現場之其餘佛珠
    （總計共九顆），嗣警依行動電話所撥出之門號，聯絡乙○○之子甲○○，得悉乙○○曾使用手機，而循線查知上情。
二、案經臺北市政府警察局萬華分局報告臺灣臺北地方法院檢察
    署檢察官偵查起訴。
    理  由
壹、程序部分：
    按刑事訴訟法第一百五十九條之五明定：「被告以外之人於
    審判外之陳述，雖不符前四條之規定，而經當事人於審判程
    序同意作為證據，法院審酌該言詞陳述或書面陳述作成時之
    情況，認為適當者，亦得為證據。」、「當事人、代理人或
    辯護人於法院調查證據時，知有第一百五十九條第一項不得
    為證據之情形，而未於言詞辯論終結前聲明異議者，視為有
    前項之同意。」，其立法理由在於傳聞證據未經當事人之反
    對詰問予以核實，乃排斥其證據能力。惟當事人如放棄對原
    供述人之反對詰問權，於審判程序表示同意該等傳聞證據可
    作為證據，此時，法院除認該傳聞證據欠缺適當性外，自可
    承認其證據能力。又當事人、代理人或辯護人於調查證據時
    ，知有刑事訴訟法第一百五十九條第一項不得為證據之情形
    ，卻表示「對於證據調查無異議」、「沒有意見」等意思，
    而未於言詞辯論終結前聲明異議者，應視為已有將該等傳聞
    證據採為證據之同意。最高法院九十三年度台上字第三五三
    三號、九十四年度台上字第二九七六號判決均採同一見解。
    經查：本件檢察官、被告及辯護人於本院準備程序中就本案
    卷內證人蔡正宗、岳呂多美及被害人丙○○等於偵查中結證
    之證述與診斷證明書、卷附照片三張、原審電話紀錄、臺灣
    大哥大公司回函等證據資料之證據能力均表示不爭執（見本
    院卷第三十七頁反面），復於審判期日就本院一一提示之證
    據於言詞辯論終結前，均未就所調查之證據主張有刑事訴訟
    法第一百五十九條第一項不得為證據之情形，本院審酌該書
    面陳述作成時之情況，並無不法之情事，認為適當，是參照
    上開說明要旨，上開書面陳述證據，均有證據能力。
貳、實體部分：
一、訊據上訴人即被告乙○○固不否認曾使用00000000
    00號門號，撥打電話予其子甲○○，且對艋舺公園拿皮夾
    跟人打架之事知悉等情，惟矢口否認有何準強盜之犯行，辯
    稱：我於上揭時間，人並非在艋舺公園，係在西藏路、萬大
    路紅綠燈處發房屋買賣傳單，五點可能跟我哥哥在睡覺，我
    們同睡一間，當天七點有朋友帶我去發傳單，故偷竊丙○○
    財物而施強暴者其實係哥哥楊輝雄，我會知道上情，因楊輝
    雄有跟我說他到公園時有拿人家皮夾且與人打架，我是冤枉
    的云云。辯護人辯護意旨略以：被告於警詢、偵查、原審及
    本院時均否認竊盜、準強盜犯行，依據證人丙○○於原審之
    證述，竊嫌並無將皮夾置於自己實力支配之下，證人抓住竊
    嫌胸口質問，即將皮夾撿回，被告所為僅犯竊盜未遂罪。又
    被告為六十二歲老者，以發傳單、撿回收物為生，無戴佛珠
    習慣，亦無於清晨至公園活動，且扣案手機，雖經警員蔡正
    宗於偵查中證稱被告之子甲○○說該手機為其父即被告在使
    用，但尚無對甲○○製筆錄，亦無對甲○○再查被告使用該
    手機之情況，證人楊輝雄到庭，其為被告之兄，長相與被告
    雷同，證人丙○○與竊嫌片刻接觸，對在場被告及其兄相片
    予以指認，極易出錯。被告堅稱本件非伊所為，告訴人之指
    認是否有誤，仍待詳查云云。
二、惟查：
  (一)前揭事實，業據被害人丙○○於原審審理時以證人身分結證
    稱：九十五年六月二十五日上午五時許，我在臺北市萬華區
    艋舺公園內，原來係和我同事聊天，後來因為我同事搭計程
    車走了，我在花圃那邊坐，有人過來坐我旁邊，伸手來拿我
    的皮包，當時我是坐著，我驚覺發現時，看到那人將我皮包
    往他旁邊一丟，然後，我質疑他，他說係我自己掉的，我就
    說掉也是掉我的後面，怎麼可能掉到他右手邊，然後我就抓
    住他領口（胸口）問他為什麼要偷我皮包，他就一拳打過來
    ，打到我的頭，但是哪一邊我記不起來，我有去驗傷。然後
    ，我跟他扭打，因為他有帶佛珠，我扭打之間，扯下佛珠，
    我跟他一直扭打，後來被他壓在地上，他勾住我的脖子，勒
    了幾分鐘，排班的計程車司機看到就過來打了他好幾拳，他
    才跑掉，他跑掉之後，我看到他的手機掉了，我就去撿他的
    手機和佛珠約一、二顆，馬上就到桂林派出所向值班警員蔡
    正宗報案，警員再帶我回現場找其他被告遺落之佛珠。我有
    近視、老花眼均約一百多度，有一眼近視二百多度，案發時
    ，我也有戴眼鏡，（經指認被告）我確認在庭之被告即係當
    日偷竊我皮包與我扭打之人。因為從我抓住他、與他扭打之
    過程中，約有十幾分鐘，他是理平頭、髮色是灰白色的，當
    時係夏天，天色已亮，至於他有無牙齒，我沒有注意到，被
    告蹲著勒住我脖子，我倒在地上，沒辦法掙脫，還好計程車
    司機幫我，才能掙脫等語明確（見原審卷第七十八至八十頁
    、九十五頁），並有扣案手機（含ＳＩＭ卡）一支及斷線佛
    珠一串可稽，而被害人丙○○因被告施以強暴，而受有前頸
    部皮下瘀血、左上臂部擦傷及皮下瘀傷、左小腿部及左外踝
    部擦傷暨背部數處皮下瘀血等傷害，亦有聯合醫院合平院區
    九十五年六月二十五日診斷書乙紙在卷可稽（見偵字三二五
    號卷第七頁），核其所受之傷害，與其前證述之情節並無相
    悖，足見被害人丙○○於原審之證述，尚非無據。
  (二)又被害人丙○○拾得嫌犯遺落於現場之手機（門號為000
    0000000號），並持向漢中街派出所員警蔡正宗報案
    後，經員警蔡正宗自該手機通訊紀錄中查得曾經通聯之電話
    ，並回撥0000000000號電話向通話人即被告之子
    甲○○確認該門號之使用人即為被告乙○○，並經甲○○指
    認核實等情，除據證人（即警員）蔡正宗於偵查中結證稱：
    我們於案發當日，試撥扣案手機，知道扣案手機門號為00
    00000000號，又從行動電話之去電紀錄撥打電話，
    被告之子甲○○接電話，我當日有請甲○○到派出所來，他
    來指認說此支門號即其父乙○○使用，並對調到之刑事檔案
    照片指認其父乙○○等語明確（見偵字三二五號卷第三十六
    頁、偵緝字第一二五六號卷第四十七頁），並有台灣大哥大
    九十六年十月十七日電話資料查詢單、臺北市政府警察局萬
    華分局員警工作紀錄簿各乙紙在卷可憑（見偵字第三二五號
    卷第三十九頁、本院卷第四十六頁），證人甲○○經本院傳
    喚雖未到庭陳述，然被告於警詢、偵查及原審中，對其曾使
    用現場竊嫌遺落之扣案手機之門號撥打電話予其子，以及知
    悉臺北市萬華區艋舺公園內有發生拿皮夾、打架情事，均已
    供述不諱（見偵緝字第一二五六號卷第二十至二十一頁、四
    十六頁、原審聲羈卷第五頁正反頁、原審卷第一一八頁），
    被告確曾為扣案手機內門號之使用人，警方係循手機通聯情
    形查獲被告，應無疑義。被告雖一再推諉電話係其兄楊輝雄
    所有，由伊向楊輝雄借手機使用云云，惟證人楊輝雄於原審
    中證稱伊本身沒有使用手機，曾向市場攤販友人借用手機，
    然甫借用二天就遺失，並未將手機借予其弟即被告使用等語
    （見原審卷第一一四頁正反面），是被告前揭所辯手機係其
    兄楊輝雄所有，為伊向其兄借用乙節，亦乏證據可佐，尚難
    憑採。而扣案手機確為被告所使用，並曾撥打予其子甲○○
    既已如上述，是證人甲○○即無再傳喚之必要，附此敘明。
  (三)另被告否認為前揭犯行，辯稱竊盜、與人打架係楊輝雄所為
    云云，惟被害人丙○○於偵查時，即已指明竊取皮夾後與之
    扭打者，即為被告乙○○，並非楊輝雄，又稱：我指認係看
    乙○○的人，高度差不多，所以確定等語（見偵字三二五號
    卷第二十六頁、偵緝字第一二五六號卷第四十八頁），且其
    於原審時再度指認確為被告犯罪，復稱：證人楊輝雄之照片
    看來不太像當日偷皮夾之人，因從外表看起來，五官、表情
    不太像，事發當天，我與竊嫌接觸、扭打很久，我看楊輝雄
    照片不太像，我觀察庭上被告身形體格，應該是當日對我行
    竊之人沒錯等語（見原審卷第九十五頁），足認證人前揭指
    認確經詳以觀察、辨認而為之，佐以被害人丙○○前與被告
    素昧平生，自無刻意誣陷被告、掩飾被告之兄楊輝雄之理，
    其指認係被告為前述犯行，難認有何瑕疵，被告卻一再辯以
    係其兄楊輝雄涉案云云，顯屬無據。
  (四)再證人即被告之兄楊輝雄於原審審理時亦具結證稱：九十五
    年六月時，我自己住在西昌街，當時乙○○沒地方睡覺，我
    看他這樣，想說反正我作生意，他可以去我那邊睡，我有跟
    房東說。我在康定路和廣州街路邊擺攤，賣鞋子、衣服，舊
    衣類的，我不曾將手機借我弟乙○○用，我係晚上擺攤，擺
    到天亮大約七點多，九十五年六月二十五日早上五點多，我
    沒有去艋舺公園，也未與人發生衝突，我作生意都來不及了
    。我之前沒有將佛珠丟掉或掉在別的地方過，我髮色有白、
    有黑，不曾染過頭髮，長了就去剪。我也沒有向我弟弟乙○○說過我有與人打架，但約九十五年四月我出監後不久，我
    有說過我皮包丟掉，去報案之事。我沒有扣案這種佛珠，我
    有的係比較小顆，且都木質的比較多等語（見原審卷第一一
    四至一一五頁反面），顯與被告前揭所辯情節相異。復依法
    務部戶役政作業系統及刑事警察局個人刑事檔案資料，證人
    楊輝雄係三十一年出生、身高一五九公分，被告係三十四年
    出生、身高一六七公分，兩人相差三歲、身高相距八公分，
    且當庭觀察被告與證人楊輝雄之外貌，雖為兄弟，然被告髮
    色白、證人楊輝雄髮色黑白相間，且長相及舉止、神態亦均
    不同，有卷附照片共三幀可參（見偵緝字第一二五六號卷第
    三頁、原審卷第九十頁），被害人丙○○係近身目睹被告外
    形、神色，又屢次當庭端詳被告外貌特徵後指認明確，當無
    誤認可能性，況被告於原審時先辯稱犯案時在工作發傳單云
    云，經公訴人當場質疑當時為清晨五時許後，又辯稱與其兄
    楊輝雄同住同睡云云，竟又指本案為楊輝雄犯案，顯然自相
    矛盾，益徵被告所辯，無非卸責脫免之詞，難以採信。
  (五)至被告及辯護人雖請求調閱扣案手機門號之通聯紀錄及公園
    之監視錄影帶，惟兩者均因逾保存期間而無法調閱，有原審
    電話紀錄三紙、臺灣大哥大股份有限公司函一紙附卷可憑（
    見原審卷第五十七至五十九頁、六十五頁），又被告請求傳
    訊手機所有人前來說明，是否有把手機借用給被告使用乙節
    ，證人岳呂多美於偵查中已明確證稱：門號0000000
    000號之手機，伊確定並無交給在庭的被告等語（見偵緝
    字第一二五六號卷第四十六頁），是被告前揭聲請，顯無再
    為調查之必要，另被告辯護人請求傳訊被害人丙○○到庭，
    同時對被告及證人楊輝雄進行指認乙節，惟被告著手實施竊
    盜犯行後，為脫免逮捕，對告訴人施以強暴手段之犯行，已
    堪認定，此部分事實以臻明瞭，被告前揭調查證據之聲請，
    亦核無調查之必要，併此敘明。綜上，被告前開所辯，均不
    足採。本件事證已明，被告犯行已臻明確，自應依法論科。
三、按刑法準強盜罪，係以竊盜或搶奪為前提，在脫免逮捕之情
    形，其竊盜或搶奪既遂者，即以強盜既遂論，如竊盜或搶奪
    為未遂，即以強盜未遂論（最高法院六十八年臺上字第二七
    七二號判例意旨可供參照），又刑法第三百二十九條準強盜
    罪之規定，將竊盜或搶奪之行為人為防護贓物、脫免逮捕或
    湮滅罪證而當場施強暴、脅迫之行為，視為施強暴、脅迫使
    人不能抗拒而取走財物之強盜行為，乃因準強盜罪之取財行
    為與施強暴、脅迫行為之因果順序，雖與強盜罪相反，卻有
    時空之緊密連接關係，以致竊盜或搶奪故意與施強暴、脅迫
    之故意，並非截然可分，而得以視為一複合之單一故意，亦
    即可認為此等行為人之主觀不法與強盜行為人之主觀不法幾
    無差異；復因取財行為與強暴、脅迫行為之因果順序縱使倒
    置，客觀上對於被害人或第三人所造成財產法益與人身法益
    之損害卻無二致，而具有得予以相同評價之客觀不法。故擬
    制為強盜行為之準強盜罪構成要件行為，雖未如刑法第三百
    二十八條強盜罪之規定，將實施強暴、脅迫所導致被害人或
    第三人不能抗拒之要件予以明文規定，惟必於竊盜或搶奪之
    際，當場實行之強暴、脅迫行為，已達使人難以抗拒之程度
    ，其行為之客觀不法，方與強盜行為之客觀不法相當，而得
    與強盜罪同其法定刑（司法院釋字第六三０號解釋、最高法
    院九十六年度台上字第四六四０號判決意旨參照）。查被告
    著手於竊盜犯行，將被害人皮夾取走後，因遭被害人發覺，
    始將皮夾往旁一丟，經被害人質問被告所為，欲將之扭送法
    辦時，被告為脫免逮捕與被害人發生扭打，並出手傷害、勒
    住被害人丙○○脖子，將之壓制在地上方式，使被害人無法
    掙脫等情，已經證人丙○○證述無誤，被告既已將被害人皮
    夾置於自己實力支配之下而屬既遂，又為脫免逮捕當場施以
    強暴行為，並將被害人壓制於地上，已達使被害人難以抗拒
    之程度，被告前揭所為，依前揭說明，已合於準強盜罪之要
    件，被告辯護人將被告因圖卸責而棄置贓物之事後行為，認
    其係犯竊盜未遂罪，容有違誤。核被告所為，係犯刑法第三
    百二十九條之準強盜罪，應依刑法第三百二十八條第一項論
    科。
四、原審以被告乙○○犯行事證明確，依刑法第三百二十九條、
    第三百二十八條第一項之規定，並審酌被告前有觀察、勒戒
    紀錄之素行，有臺灣高等法院被告前案紀錄表可按，其並無
    難以謀生情形，卻為貪圖不法利益竊盜，且於遭發覺犯行時
    ，竟為脫免逮捕予以反擊為強暴行為，其犯罪之手段惡劣，
    對社會治安生不良影響，並導致被害人受傷，犯罪所生危害
    非輕，又其於犯罪後一再否認犯行，甚將罪責推諉由其兄承
    擔，嚴重浪費司法有限資源，未見悔意等一切情狀，量處有
    期徒刑五年四月，並敘明扣案手機、斷線佛珠等物，乃證明
    被告犯罪之物證，均非供其犯竊盜、準強盜犯行所用之物，
    與本案犯行無涉，而不為沒收之理由，經核其認事用法，並
    無違誤。
五、被告上訴意旨略以：證人岳呂多美於偵查中證稱有將系爭手
    機及門號借給擺地攤之男子使用，手機廠牌則為摩托羅拉，
    而證人楊輝雄職業為擺地攤，其亦供述曾向擺攤地點之女性
    友人借過手機，可見扣案手機及門號與證人楊輝雄有密切關
    連，且楊輝雄亦有配載佛珠之習慣，證人楊輝雄雖於原審中
    否認有違犯上開準強盜犯行，惟其證述事涉自身利益，實無
    期待為真實陳述之可能，不足遽論楊輝雄無涉上開犯行之罪
    嫌。另告訴人年紀較被告為輕，體型亦較被告壯碩，二人如
    發生扭打，告訴人應佔上風，始與經驗法則相符，告訴人所
    受強暴脅迫應無達到令其「無法抗拒」之程度云云，惟查：
    扣案手機門號之申請人岳呂多美固於偵查中證稱有將系爭手
    機及門號借給擺地攤之一不知名男子使用，然經檢察官提示
    楊輝雄口卡照片時，亦稱無法辨認是否即為借用手機之人等
    語（見偵緝字第一二五六號卷第四十六頁），而證人楊輝雄
    於原審中經提示扣案手機時，亦證稱因其持有借用手機不到
    一、二天即遺失，故亦無法確定扣案手機究否係其向他人借
    用之手機等語（見原審卷第一一四頁、一一六頁），均無從
    認定證人楊輝雄確曾持用扣案手機，而被告持有扣案手機之
    來源雖無從查悉，然被告既曾使用扣案手機撥打電話給其子
    甲○○，而該電話門號確係被告所使用等情，亦經員警蔡正
    宗向其子甲○○查證核實，且該扣案手機又係竊嫌行竊後，
    以暴力脫免逮捕後所遺留，則被告涉犯前揭準強盜之犯行，
    洵可認定，被告一再否認犯行，尚非可採。至證人楊輝雄於
    原審中之證述，已經具結擔保其陳述之真實性，被告上訴意
    旨任意指摘楊輝雄始為犯罪之人云云，尚乏憑據。再本件告
    訴人年紀雖較被告為輕，然被害人與被告發生扭打，係遭被
    告打倒在地，並經被告以手勒住脖子，將之壓制在地上，使
    被害人無法掙脫等情，已如前述，被告以強暴之方式，顯然
    已有效壓制被害人致達不能抗拒之程度，被告上訴意旨徒憑
    推論臆測方式，認定被告施暴行為未達致使不能抗拒之程度
    ，已難憑信，況若被告之推論屬實，係被害人應占上風而能
    有效壓制被告，則何以被害人竟未能將被告扭送法辦，僅能
    持其遺落現場之手機及扭打中扯斷線之佛珠報警處理？是被
    告前揭所辯，應非真實。綜上，被告上訴意旨仍執陳詞否認
    犯行為無理由，本件上訴應予駁回。
據上論斷，應依刑事訴訟法第三百六十八條，判決如主文。
本案經檢察官侯千姬到庭執行職務。
中　　華　　民　　國　　96　　年　　12　　月　　12　　日
　　　　　　　　　刑事第十庭    審判長法  官 楊炳禎
                                      法  官 陳博志
                                      法  官 李春地
以上正本證明與原本無異。
如不服本判決，應於收受送達後十日內向本院提出上訴書狀，其
未敘述上訴之理由者並得於提起上訴後十日內向本院補提理由書
（均須按他造當事人之人數附繕本）。
                                      書記官 蘇秋
中　　華　　民　　國　　96　　年　　12　　月　　12　　日
附錄本案論罪科刑法條：
刑法第328條：
意圖為自己或第三人不法之所有，以強暴、脅迫、藥劑、催眠術
或他法，至使不能抗拒，而取他人之物或使其交付者，為強盜罪
，處5年以上有期徒刑。
以前項方法得財產上不法之利益或使第三人得之者，亦同。
犯強盜罪因而致人於死者，處死刑、無期徒刑或10年以上有期徒
刑；致重傷者，處無期徒刑或7年以上有期徒刑。
第1項及第2項之未遂犯罰之。
預備犯強盜罪者，處1年以下有期徒刑、拘役或3千元以下罰金。
刑法第329條：
竊盜或搶奪，因防護贓物、脫免逮捕或湮滅罪證，而當場施以強
暴脅迫者，以強盜論。
